臺北高等行政法院判決　　　　　　　　　　　　　　　九十二年度訴字第六九二號
　　　　　　　　　　　　　　　.
　　原　　　告　台灣優生股份有限公司
　　代　表　人　甲○○董事長.
　　訴訟代理人　丁○○
　　被　　　告　經濟部智慧財產局
　　代　表　人　蔡練生（局長）
　　訴訟代理人　丙○○
　　參　加　人　台灣生科有限公司
　　代　表　人　乙○○董事）.
右當事人間因商標評定事件，原告不服經濟部中華民國九十一年十二月十六日經訴第
00000000000號訴願決定，提起行政訴訟，本院判決如左：
　　主  文
原告之訴駁回。
訴訟費用由原告負擔。
　　事  實
一、事實概要：案外人台灣生研有限公司於民國（下同）八十五年十一月二十日以「
    天合自然優生健及BIOWORLD」商標，指定使用於當時商標法施行細則第四十九條
    所定商品及服務分類表第五類之幾丁質膠囊、整腸劑商品，向被告（原經濟部中
    央標準局，八十八年一月二十六日改制為經濟部智慧財產局）申請註冊，經被告
    核准列為註冊第七七五三○八號商標（下稱系爭商標，圖樣如附圖一所示）。嗣
    案外人將系爭商標之商標專用權移轉予參加人。原告以系爭商標有註冊時商標法
    第三十七條第一項第七款及第十二款規定之情事，檢具註冊第八四四四六二號「
    US優生」、第九三二一二二號「優生及圖」、第三二五○九八號「優生及圖US
    BABY」、五三九○一一號「優生及圖US BABY」、五九一○四七號「優生」等商
    標（下稱據以評定商標，圖樣如附圖二所示），對之申請評定，案經被告審查，
    於九十一年八月五日以中台評字第九一○○三九號商標評定書為「申請不成立」
    之處分。原告不服，提起訴願，遭決定駁回，遂提起行政訴訟。本院因認本件撤
    銷訴訟之結果，參加人之權利或法律上利益將受損害，爰依職權裁定命獨立參加
    被告之訴訟。
二、兩造聲明：
　　(一)原告聲明：
      1.原處分及訴願決定均撤銷。
      2.被告應重為處分（評定）。
      3.訴訟費用由被告負擔。
　　(二)被告聲明：
      如主文所示。
三、兩造之爭點：
    系爭商標是否有違註冊時商標法第三十七條第一項第七款及第十二款之規定？
　　(一)原告主張：
      1.本案之爭點，在於系爭商標之申請註冊是否「襲用據以評定商標，並有致公
        眾誤信之虞」，有無違反註冊時商標法第三十七條第一項第七款之規定。
      2.主張法條：系爭商標之註冊有違其註冊時（八十二年十二月二十二日修正公
        布）商標法第三十七條第一項第七款之規定。
        按，商標圖樣有「襲用他人之商標或標章有致公眾誤信之虞者」不得註冊，
        為系爭商標註冊時商標法第三十七條第一項第七款明定。所謂襲用他人之商
        標或標章，指以不公平競爭之目的，非出於自創而抄襲他人已使用之商標或
        標章申請註冊並有致公眾誤信之虞者，所襲用者不以著名商標或標章而使用
        於同一或類似商品為限，乃同法施行細則第三十一條定有明文。商標圖樣是
        否近似，應就商標之主要部分，異時異地隔離觀察。商標在外觀、觀念或讀
        音方面有一近似者，即為近似之商標（行政法院著有判例可稽）。
      3.查，據以評定「優生」系列商標為我國非常著名之商標，歷年來因申請與據
        以評定知名商標相同或近似之中文「優生」二字作為商標之全部或一部分，
        且指定用於性質不同之商品，仍遭商標主管機關認有致消費者混淆之虞，而
        予以撤銷商標之審定或註冊之案例不勝枚舉，爰舉證說明如左：
        (1)原告之據以評定商標，中文「優生」係原告之前手（亦為關係企業）台灣
          嬌娃有限公司於七十五年起，即以中文「優生」、外文「US」及圖形之聯
          合式陸續取得註冊第一七五七九一號「優生US」商標、註冊第一八三五四
          七號「優生US及圖」、註冊第二○七二三九號「優生US」商標、註冊第二
          二○四三六號「優生US及圖」商標、‧‧‧、註冊第六八二五一五號「優
          生」等多件商標專用權。原告及關係企業台灣嬌娃有限公司之地址均設於
          台北市大安區○○○路○段二九二號，目前名下中華民國註冊商標各有三
          百一十四件及八十九件，對商標之保護不遺餘力！
        (2)原告不斷的透過電視、報章雜誌等傳播媒體廣泛宣傳，據以評定「優生」
          商標之信譽已為相當廣泛之相關公眾所共知，凡此有下列證物可稽：八十
          三年電視廣告收款清單、廣告費計通知單、發票、報紙廣告收據、雜誌廣
          告收據；八十一至八十四年之青年日報、民生報、聯合報等報紙廣告；八
          十一至八十三年之嬰兒與母親、媽媽寶寶、育兒生活等廣告。又，據以評
          定商標之七十四至七十八年間之廣告資料，則在被告之中台異字第八六○
          八九七號商標異議審定書認定有案。八十六至八十八年廣告，詳原評定申
          請書之附件二至五。
        (3)行政法院八十六年度判字第一六八一號判決書及中台異字第八六○八九七
          號商標異議審定書，其主要意旨略謂：中文「優生」係原告先使用於嬰兒
          奶嘴、肥皂、洗髮精等商品之知名商標，凡此有原告所檢送之七十四年至
          七十八年「零售市場」、「嬰兒與母親」雜誌廣告、電視廣告播映通知書
          、收據等證據資料影本附卷可稽，從而參加人以相同之中文「優生」作為
          本件審定第七○六○九四號「優生及圖」商標圖樣主要部分之一，指定使
          用於防熱板商品申請註冊，客觀上難謂無使一般商品購買者對其所表彰之
          商品來源與據以異議商標產生聯想而致混淆誤信誤購之虞。
        (4)中台異字第八○○六四四號商標異議審定書，主要意旨：查中文「優生」
          係原告先使用於香皂、藥皂、洗髮劑、奶嘴等商品之商標，除以與外文「
          US」或圖形之聯合式於被告取得註冊第三二一○三二、三二五○九八、三
          二五○九九號等商標專用權，其商品透過電視、雜誌廣告宣傳，該商標信
          譽難謂不為一般消費者所知悉；凡此有原告所檢送之自七十五年至七十八
          年間之雜誌廣告及廣告費收據、電台、電視台之廣告費收據、廣告費計算
          通知單等證據資料影本附卷可稽。從而參加人以相同之中文「優生」作為
          本件審定商標圖樣，指定於香皂、藥皂等商品性質相關聯之牙線、牙線棒
          等商品，易致一般消費者對其所表彰商品之來源混淆誤認之虞。
        (5)九十年度訴字第六○三三號台北高等行政法院判決，茲摘錄其見解（參判
          決書第二十四、二十五頁）：據以評定商標圖樣之中文「優生」，經原
          告及前手（亦為關係企業）台灣嬌娃有限公司經營十餘年後，於系爭商標
          申請註冊時已累積廣泛之知名度，而寓目特別明顯，容易引起消費者之注
          意，已成為強勢商標，系爭商標包含中文「優生」二字，自容易吸引消費
          者之注意，而構成其商標圖樣之主要部分。系爭商標自上而下，由外文
          「The Orange Community」、帶有葉片之橘子圖形、中文「優. 生. 橘.
          子」所聯合組成．．．．．．。又因「橘子」係一普通文字，並非一新創
          之用語，不會特別吸引消費者之目光，故系爭商標之主要部分也可以說就
          是「優生」二字，而據以異議之「優生」系列商標，亦以「優生」二字為
          主要部分（或唯一部分），兩者外觀近似、讀音及觀念相同，即為近似之
          商標。易言之，於異時異地隔離各別觀察兩商標之整體，可以發見系爭商
          標引人注意的部分即為「優生」二字，其與據以評定商標中具有著名性之
          「優生」二字，既然相同，即有引起混同誤認之虞，應屬近似之商標。
          且原處分意旨漏未審酌原告所有據以異議「優生」系列商標已成為著名商
          標之事實，致忽略中文「優生」二字之顯著性足以形成系爭商標之主要部
          分，其所為兩商標並不近似之判斷，自難謂精確。
      4.系爭商標係技巧性地申請，惡意抄襲據以評定商標：經查，系爭商標之前手
        台灣生研股份有限公司原本即有註冊第五六五五五四號「天合自然PACHA
        KULLY 」指定於肥料商品，足證中文「天合自然」為其原有之商標。嗣因原
        告及關係企業自七十四年起即開始廣告，尤其是在八十一至八十四年度，持
        續於電視、報紙、雜誌等媒體大量廣告投入大筆的廣告費，系爭商標之前手
        竟於八十五年十一月二十日於原告持續大量廣告之後，以著名「優生」商標
        與其原有之商標中文「天合自然」結合，並於字尾加上「健」，而構成系爭
        商標，技巧性申請獲准註冊。然系爭商標在獲准註冊後，卻變更使用將「天
        合自然」與「優生健」等詞以「─」線條隔開，意圖欺騙消費者，使消費者
        產生誤認混淆，以逸待勞地榨取原告多年廣告之成果，此舉利用法律之漏洞
        ，而攀附著名商標之行為，實不可助長，姑息足以養奸，為維持社會之正常
        交易，杜絕此種抄襲行為造成。
      5.被告審究原告主張系爭商標違反其註冊時商標法第三十七條第一項第七款之
        據以評定商標之對象錯誤及漏未審酌據以評定商標之知名度，其所為申請不
        成立之處分，自有未洽：查，本件商標評定案，原告於申請評定時，係主張
        系爭商標有違其註冊時所適用八十二年十二月二十二日修正公布之商標法第
        七、十二款對之申請評定。其中有違當時商標法第三十七條第一項第十二款
        部分，其據以評定商標為註冊第八四四四六二號「US優生」商標、註冊第九
        三二二二二號「優生及圖」商標。而有違同法第三十七條第一項第七款部分
        ，其據以評定商標為註冊第九二一○三二、三二五○九八、五三九○一一、
        五九一○四七號及註冊第一七五七九一號「優生US」商標、註冊第一八三五
        四七號「優生US及圖」、註冊第二○七二三九號「優生US」商標、註冊第二
        二○四三六號「優生US及圖」商標、‧‧‧註冊第六八二五一五號「優生」
        等多件商標專用權，此有原處分卷附之評定申請書中，伍、主張法條及據以
        評定商標／標章，以及柒、事實及理由之理由三、四所載內容可稽。是審究
        系爭商標有無違反前揭各法條規定，自應分別就各該法條所主張之據以評定
        商標與系爭商標分別加以審究，方為妥適。惟查，原處分書僅以系爭註冊第
        七七五三○八號「天合自然優生健BIOWORLD」商標圖樣與據以評定註冊第八
        四四四六二號「US優生」商標、註冊第九三二一二二號「優生及圖」商標來
        比較兩爭商標圖樣，而率為申請不成立之處分。然前開註冊第八四四四六二
        號「US優生」商標、註冊第九三二二二二號「優生及圖」商標，係原告就系
        爭商標有違其註冊時商標法第三十七條第一項第十二款部分所提之據以評定
        商標。至原告就同法第三十七條第一項第七款部分所主張之據以評定諸商標
        及原告主張據以評定商標具知名度之廣告及歷年來因與據以評定「優生」系
        列著名商標近似之案例，被告之原處分書（及行政訴訟答辯書）中並未論及
        。是以，被告漏未審究系爭商標與原告就系爭商標違反其註冊時商標法第三
        十七條第一項第七款之據以評定諸商標是否有致消費者混淆及有無構成近似
        ？卻以系爭商標與原告就同法第三十七條第一項第十二款部分所提據以評定
        之註冊第八四四四六二號「US優生」商標、註冊第九三二二二二號「優生及
        圖」商標不構成近似，率認系爭商標無同法第三十七條第一項第七款之適用
        ，即有疑義。從而，原處分所為申請不成立之處分，自有瑕疵，且難謂公允
        、適法！而被告亦曾有因漏未審酌原告主張商標法第三十七條第七款之據以
        評定著名商標而遭經濟部撤銷原處分者，例如：經訴字第○九二○六二二三
        八三○號訴願決定書。
      6.原告主要爭執者，在於系爭商標之申請註冊確有「襲用據以評定著名「優生
        」系列商標，並有致公眾誤信之虞」，而有違反註冊時商標法第三十七條第
        一項第七款之規定。按，商標圖樣有「襲用他人之商標或標章有致公眾誤信
        之虞者」不得註冊，為系爭商標註冊時商標法第三十七條第一項第七款明定
        。所謂襲用他人之商標或標章，指以不公平競爭之目的，非出於自創而抄襲
        他人已使用之商標或標章申請註冊並有致公眾誤信之虞者，所襲用者不以著
        名商標或標章而使用於同一或類似商品為限，乃同法施行細則第三十一條定
        有明文。商標圖樣是否近似，應就商標之主要部分，異時異地隔離觀察。商
        標在外觀、觀念或讀音方面有一近似者，即為近似之商標（行政法院著有判
        例可稽）。以著名商標與其他文字或圖形結合而成之商標，原則上與該著名
        商標構成近似則為系爭商標註冊當時被告編印商標手冊之商標近似之判斷方
        法定有明文。而有無致公眾對其產銷主體發生混淆誤信之虞，應綜合下列各
        種因素綜合判斷之：(1)知名度（是否著名）。(2)商標圖樣近似程度。(3)商標
        圖樣是否具有創意。及其他足以證明有致公眾誤認誤信之虞之可能因素。而
        原處分漏未審查據以評定商標之知名度，原處分漏未審酌據爭商標之知名度
        ，其所為兩爭商標「無致公眾對其產銷主體發生混淆誤信之虞」之判斷，自
        難謂精確。
      7.中文「優生」系列商標為我國之著名商標，且不乏以著名商標之中文「優生
        」前後附加其他文字而撤銷者：查，中文「優生」，係原告之前手（亦為關
        係企業）台灣嬌娃有限公司於七十年起，即以中文「優生」、外文「US」及
        圖形之聯合式陸續取得註冊第一七五七九一號「優生US」商標、註冊第一八
        三五四七號「優生US及圖」、註冊第二○七二三九號「優生US」商標、註冊
        第二二○四三六號「優生US及圖」商標‧‧‧註冊第六八二五一五號「優生
        」等多件商標專用權，十餘年來，原告不斷的透過電視、報章雜誌等傳播媒
        體廣泛宣傳，且全省各大百貨公司童裝部、超級市場、三商百貨童裝部、大
        潤發、家樂福、愛買及全國公教全聯社各縣市聯社等各大知名賣場均有銷售
        「優生」商標之洗髮精、奶嘴、奶瓶‧‧‧等各種商品，其信譽已為相當廣
        泛之相關公眾所共知，堪認其為著名商標。歷年來因申請與據以評定知名商
        標相同或近似之中文「優生」二字作為商標之全部或一部分，且指定用於性
        質不同之商品，仍遭商標主管機關認有致消費者混淆之虞，而予以撤銷商標
        之審定或註冊之案例不勝枚舉，甚至有註冊滿十年後，申請延展註冊遭到被
        告撤銷者，例如：
        (1)經訴字第○九二○六二二三八三○號訴願決定書：其系爭商標為註冊第八
          九○二九一號「吉研優生源素」商標。
        (2)註冊滿十年後已申請延展註冊，仍遭評決其延展註冊應為無效者。例如：
          註冊第0000000號「優身」商標，係於七十七年五月一日核准註冊
          ，於八十六年十一月一日註冊滿十年經核准延展註冊，因違反延展註冊時
          即八十二年十二月十二月二十二日修正公布之商標法（與本案同）第三十
          七條第一項第七款及第二十五條第二項第一款，而遭判為延展註冊無效者
          （中台評字第八九○三三三號商標評定書）。
        (3)中台評字第八七○二五九號商標評定書：其評定成立之法條與本案所爭執
          之系爭商標註冊時商標法第三十七條第一項第七款相同。
        (4)中台異字第八七一一二七號商標異議審定書：其異議成立之法條與本案所
          爭執之系爭商標註冊時商標法第三十七條第一項第七款相同。
        (5)經訴字第○九○○六三一四九○○號訴願決定書：其系爭商標為註冊第八
          七四九二八號「資優生多力及圖」商標。
        (6)行政法院八十六年度判字第一六八一號行政法院判決書其適用之法條與本
          案所爭執之系爭商標註冊時商標法第三十七條第一項第七款相同。
        (7)中台異字第八六○八九七號商標異議審定書：其異議成立之法條與本案所
          爭執之系爭商標註冊時商標法第三十七條第一項第七款相同。
        (8)中台異字第八○○六四四號商標異議審定書。
        (9)九十年度訴字第六○三三號臺北高等行政法院判決。
        (10)中台異字第八九○六四五號商標異議審定書：系爭審定第八九八三六○號
          「新優生多力」聯合商標。
      8.系爭商標以著名「優生」商標結合其它文字所組成，與據以評定商標為近似
        之商標。其襲用他人之商標，並有致公眾誤信之虞，自有違其註冊時商標法
        第三十七條第一項第七款之規定：查，中文「天合自然優生健」，係參加人
        前手台灣生研股份有限公司，以該公司所創之註冊第五六五五五四號「天合
        自然PACHA KULLY」商標之中文，結合他人（包括原告台灣優生股份有限公
        司及關係企業台灣嬌娃有限公司）之著名商標之中文「優生」二字，並於末
        尾附加「健」字，而組成之「天合自然優生健」七字。而以著名商標與其他
        文字或圖形結合而成之商標，原則上與該著名商標構成近似，則為系爭商標
        註冊當時被告機關編印商標手冊之商標近似之判斷方法定有明文。而參加人
        名下之商標全部均有「天合自然」四字，再附加據以評定著名商標之中文「
        優生」及「健」、「康」、「寶」等文字，其中註冊第九七五九三號「天合
        自然優生寶」、註冊第九七五九三二號「天合自然優生康」及註冊第九七五
        九三一號「天合自然優生健BIOWORLD」等商標業已異議成立撤銷審定，此有
        該公司之商標一覽表、商標公報及商標異議審定書影本三件可稽。系爭商標
        之中文「天合自然優生健」，其中文「天合自然」與「優生健」實則為意義
        不同之二詞所組成，尚非不能分別審究，此由系爭商標之註冊人參加人及其
        前手台灣生研股份有限公司實際使用時，將「天合自然」與「優生健」或「
        優生康」，採上下分離或將「天合自然」與「優生健」等詞以「─」線條隔
        開。而近日（九十三年三月十八日）向參加人所屬食品行銷部所購得天合自
        然優生健商品之訂購單上載明貨品名稱為「優生健」，其商品型錄則將中文
        「天合自然-優生健」著以顏色，其中之「優生」則為綠色系，明顯與其他
        顏色不同！而包裝盒上之中文「天合自然」字體較小、中文「優生健」之字
        體不僅較大，甚至顏色予以反白。系爭商標與據爭著名「優生」系列商標，
        均有相同引人注目的中文「優生」二字，異時異地隔離觀察或於市場上唱呼
        叫賣之際，在外觀、讀音自有使消費者產生混淆誤認之虞。該公司技巧性地
        申請，惡意抄襲據以評定商標，有致公眾誤認誤信與據以評定商標係源自同
        一廠商之聯想。系爭商標之註冊自有違其註冊時商標法第三十七條第一項第
        七款之規定。
      9.附帶一提，原告於訴願及行政訴訟階段，雖不爭執系爭商標有違其註冊時商
        標法第三十七條第一項第十二款之規定，惟查：原處分書中指稱系爭商標所
        指定使用之幾丁質膠囊、整腸劑等商品，與據以評定商標指定使用之麻油、
        茶油等商品非屬同一或類似之商品。惟，被告漏未審酌原告據以評定商標之
        其它商品，被告所為兩爭商標指定商品非屬同一或類似之商品之判斷，即顯
        草率不當，且難謂適法、公允：經查，據以評定註冊第八四四四六二號「US
        優生」商標指定之商品，除了「麻油、茶油」外，尚包括「雞精、肉精、食
        用花粉、食用卵磷脂粉」等商品，故參加人所有之審定第九七五九三一號「
        天合自然優生健及BIOWORLD」聯合商標（其正商標即為本件系爭商標），即
        因其指定之「礦物質、蛋白質、藍藻粉、藍藻片、綠藻粉、綠藻片、魚肝油
        、鰻魚髓油丸、醫療補助用鮭魚油丸、大蒜精膠囊、靈芝膠囊、藥用卵磷脂
        」，與據以評定註冊第八四四四六二號「US優生」商標指定之「雞精、肉精
        、食用花粉、食用卵磷脂粉」等商品屬類似商品，而依當時商標法第三十七
        條規定撤銷其審定：商標異議審定書影本。該異議審定書除可證明據以評定
        註冊第八四四四六二號「US優生」商標指定之商品，除了「麻油、茶油」外
        ，尚包括「雞精、肉精、食用花粉、食用卵磷脂粉」等商品，亦說明參加人
        與原告之據以評定商標之指定商品同屬「營養補充品」之類似商品。而本件
        系爭商標所指定之「幾丁質膠囊」即為含有「幾丁質」之膠囊，其「幾丁質
        」又名為甲殼質（甲殼素），是一種由甲殼類動物或磨菇類植物中所萃取的
        天然高分子物質，台灣目前也有許多直銷業者銷售甲殼質系列健康食品，被
        告所編印之商品及服務近似檢索參考資料，則將甲殼質膠囊（即幾丁質膠囊
        ）編列為分類組群代碼○五○三之營養補充品，該參考資料下之備註一，具
        體指明「營養補充品」組群所有商品需檢索二九一二「肉精」組群所有商品
        。綜上說明，足證系爭商標指定之「幾丁質膠囊」商品與「雞精、肉精」商
        品，皆係具有營養補充用途之同一或類似商品。由是，被告漏未審酌原告據
        以評定商標指定之「麻油、茶油」等商品外之其餘商品，其所為兩爭商標指
        定商品，非屬同一或類似之商品之判斷，自顯草率不當，且難謂精確。
      10.綜前所述，系爭商標之前手以著名「優生」商標與其原有之商標中文「天合
        自然」結合，並於字尾加上「健」，而構成系爭商標。且參加人於實際使用
        時，係將「天合自然」與「優生健」等詞以「─」線條隔開（參型錄上方）
        ，或將「天合自然」以括號括起，「優生健」則以反白（黑底白字）予以強
        調；而近日（九十三年三月十八日）向參加人所屬食品行銷部所購得天合自
        然優生健商品之訂購單上載明貨品名稱為「優生健」，其商品型錄則將中文
        「天合自然-優生健」著以顏色，其中之「優生」則為綠色系，明顯與其他
        顏色不同！而包裝盒上之中文「優生健」之字體不僅較大，甚至顏色予以反
        白，顯然中文「優生健」為該商標之主要部分。又「天合自然」本係取自前
        手台灣生研股份有限公司所創之註冊第五六五五五四號商標，足資證明系爭
        商標係可由「天合自然」與「優生健」二不同字義之詞語所組成！且證明系
        爭商標係有襲用他人之商標。又參酌據以評定「優生」為著名商標，而以著
        名商標與其他文字或圖形結合而成之商標，原則上與該著名商標構成近似：
        被告機關編印商標手冊之商標近似之判斷方法。故兩爭商標於異時異地隔離
        觀察之際，兩爭商標有相同之中文「優生」二字，異時異地隔離觀察或於市
        場上唱呼叫賣之際，在外觀、讀音自有使消費者產生混淆誤認之虞，應屬近
        似商標。故，系爭商標襲用他人之商標並有致公眾產生混同誤認之虞，系爭
        商標之註冊實有違其註冊時商標法第三十七條第一項第七款之規定。而被告
        審究原告主張系爭商標違反其註冊時商標法第三十七條第一項第七款之據以
        評定商標之對象錯誤及漏未審酌據以評定商標之知名度，其所為申請不成立
        之處分，自有未洽。甚至認為「兩爭商標之指定商品並不類似」與首揭條款
        之構成要件不合及違反商標法施行細則第三十一條之規定，被告之認事用法
        實顯草率不當，原決定機關竟未予以糾正。請將原處分及訴願決定均撤銷，
        並令被告參酌貴院之法律見解重為評定。
    (二)被告主張：
      1.商標之註冊違反第三十七條第一項之規定者，利害關係人得申請商標主管機
        關評定其註冊為無效，為現行商標法第五十二條第一項所明定。又依同法第
        七十七之一條第二款商標評定案件適用註冊時之規定，本件被評定之註冊第
        00000000號商標係於八十六年九月十六日核准註冊，其商標之評定
        核應適用八十二年十二月二十二日修正公布之商標法，合先敘明。
      2.商標圖樣「襲用他人之商標或標章有致公眾誤信之虞者」、「相同或近似於
        他人同一商品或類似商品之註冊商標者」，不得申請註冊，固為本件商標註
        冊時商標法第三十七條第一項第七、十二款所明定。惟其適用應以兩造商標
        圖樣構成相同或近似為前提要件。而商標圖樣之近似，以具有普通知識經驗
        之購買人，於購買時施以普通所用之注意，有無混同誤認之虞判斷之，復為
        商標法施行細則第十五條第一項所明定。查系爭註冊第七七五三○八號「天
        合自然優生健及BIOWORLD」商標圖樣，係由中文「天合自然優生健」及外文
        「BIOWORLD」所組成，與據以評定註冊第八四四四六二號「US優生」、第九
        三二一二二號「優生及圖」商標圖樣相較，雖皆有中文「優生」，然系爭中
        文「優生」二字，已與系爭其他中文結合一體，不能單獨抽離觀察，且二者
        字數多寡明顯有別，觀念、讀音方面亦不相同，依具有普通知識經驗之消費
        者，於購買時施以普通所用之注意，異時異地隔離、通體觀察，客觀上不致
        使人產生混同誤認之虞，尚不構成近似，與前揭法條之適用應以兩造商標圖
        樣構成相同或近似為前提要件不符。
      3.再衡酌系爭商標所指定使用之幾丁質膠囊、整腸劑商品，與據以評定商標指
        定使用之麻油、茶油等商品，在商品之用途、功能、行銷管道及場所或買受
        人等方面明顯不同，市場區隔有別，營業利益衝突情況並不明顯，依一般社
        會通念，市場交易情形，非屬同一或類似之商品，一般消費者對二造商標所
        表彰之商品來源或產製主體應可區辨，而不致產生混淆誤認之虞，與前揭第
        三十七條第一項第七款之「有致公眾誤信之虞」之構成要件不合，同時亦不
        符同條項第十二款「同一商品或類似商品」之構成要件，綜合前揭規定與說
        明，本件應無上述法條各款規定之適用。
      4.綜上論述，被告原處分，洵無違誤，敬請駁回原告之訴。
    (三)參加人經合法通知未曾到場，亦未提出書狀作何陳述。
　　理  由
一、按商標圖樣「襲用他人之商標或標章有致公眾誤信之虞者」、「相同或近似於他
    人同一商品或類似商品之註冊商標，及其註冊商標期滿失效後未滿二年者」，不
    得申請註冊，固為系爭商標註冊時商標法第三十七條第一項第七款及第十二款所
    明定，惟其適用應以兩爭商標圖樣構成相同或近似為前提要件。而衡酌商標圖樣
    是否構成近似，依同法施行細則第十五條第一項之規定，應以具有普通知識經驗
    之購買人，於購買時施以普通所用之注意，有無混同誤認之虞判斷之。
二、本件案外人台灣生研有限公司於八十五年十一月二十日以「天合自然優生健及
    BIOWORLD」商標，指定使用於當時商標法施行細則第四十九條所定商品及服務分
    類表第五類之幾丁質膠囊、整腸劑商品，向被告申請註冊，經被告核准列為註冊
    第七七五三○八號商標（圖樣如附圖一所示），嗣案外人將系爭商標之商標專用
    權移轉予參加人，原告以系爭商標有註冊時商標法第三十七條第一項第七款及第
    十二款規定之情事，檢具註冊第八四四四六二號「US優生」、第九三二一二二號
    「優生及圖」、第三二五○九八號「優生及圖US BABY」、五三九○一一號「優
    生及圖US BABY」、五九一○四七號「優生」等商標（圖樣如附圖二所示），對
    之申請評定，案經被告審查，認系爭商標圖樣，係由中文「天合自然優生健」及
    外文「BIOWORLD」所組成，與據以評定註冊第八四四四六二號「US優生」、第九
    三二一二二號「優生及圖」商標圖樣相較，雖皆有中文「優生」，然系爭中文「
    優生」二字，已與系爭其他中文結合一體，不能單獨抽離觀察，且二者字數多寡
    明顯有別，觀念、讀音方面亦不相同，依具有普通知識經驗之消費者，於購買時
    施以普通所用之注意，異時異地通體隔離觀察，客觀上不致使人產生混同誤認之
    虞，尚不構成近似，與前揭法條之適用應以兩造商標、服務標章圖樣相同或近似
    為構成要件不符。再衡酌系爭商標所指定使用之幾丁質膠囊、整腸劑商品，與據
    以評定商標指定使用之麻油、茶油等商品，在商品之用途、功能、行銷管道及場
    所或買受人等方面明顯不同，市場區隔有別，營業利益衝突情況並不明顯，依一
    般社會通念，市場交易情形，非屬同一或類似之商品，一般消費者對二造商標所
    表彰之商品來源或產製主體應可區辨，而不致產生混淆誤認之虞，與前揭商標法
    第三十七條第一項第七款之「有致公眾誤信之虞」之構成要件不合，同時亦不符
    同條項第十二款「同一商品或類似商品」之構成要件，乃為「申請不成立」之處
    分。原告不服，依序提起訴願及行政訴訟；兩造之主張，各如事實欄所載，其爭
    點厥為系爭商標是否有違註冊時商標法第三十七條第一項第七款及第十二款之規
    定？
三、經查，系爭商標圖樣與據以評定諸商標圖樣相較，雖皆有相同之中文「優生」二
    字，然系爭中文「優生」二字，已與系爭其他中文結合一體成為「天合自然優生
    健」，自不能單獨抽離觀察，且二者字數多寡明顯有別，觀念、讀音方面亦不相
    同，依具有普通知識經驗之消費者，於購買時施以普通所用之注意，異時異地通
    體隔離觀察，客觀上不致使人產生混同誤認之虞，尚不構成近似，與前揭法條各
    款之適用應以兩商標圖樣相同或近似為構成要件不符，自無首揭法條各款規定之
    適用。至於據以評定商標是否著名及兩爭商標之指定商品是否相同或類似，已無
    庸審論。次查，原告所舉商標含有「優生」二字而被撤銷審定之案例，核其商標
    圖樣排列方式與案情，均與本件有別，基於商標個案審查拘束之原則，尚難比附
    援引，執為本件有利之論據。又原告主張參加人變更使用系爭商標圖樣乙節，核
    屬另案是否應廢止其註冊之問題，尚與本件系爭商標圖樣是否與據以評定商標圖
    樣近似之判斷無涉。另原告於申請評定時，所臚列之據以評定商標，除原評定書
    所提及之註冊第八四四四六二號、第九三二一二二號外、固尚有第三二五○九八
    號、五三九○一一號、五九一○四七號等商標（另所列第九二一○三二號商標，
    查與本案無涉），惟後者之商標圖樣，其中文部分亦均為「優生」二字，與前者
    對系爭商標之比較基礎並無差異，是原評定未予一併審酌，並不影響其結論。綜
    上所述，本件系爭商標無違註冊時商標法第三十七條第一項第七款及第十二款之
    規定；從而，被告為「申請不成立」之處分，並無違誤，訴願決定予以維持，亦
    無不合。原告仍執前詞，訴請撤銷原處分及訴願決定，並命被告重為評定，均無
    理由，應予駁回。
據上論結，本件原告之訴為無理由，依行政訴訟法第九十八條第三項前段，判決如主
文。
中　　　華　　　民　　　國　　九十三　　年　　　四　　　月　　二十一　　日
                           臺 北 高 等 行 政 法 院  第一庭
           　　　　　　　　　　　　　　　　　審判長 法　官  徐瑞晃
           　　　　　　　　　　　　　　　　　　　　 法　官  蕭惠芳
           　　　　　　　　　　　　　　　　　　　　 法　官  李得灶
右為正本係照原本作成。
如不服本判決，應於送達後二十日內向本院提出上訴狀並表明上訴理由，如於本判決
宣示後送達前提起上訴者，應於判決送達後二十日內補提上訴理由書（須按他造人數
附繕本）。
中　　　華　　　民　　　國　　九十三　　年　　　四　　　月　　二十八　　日
            　　　　　　　　　　　　　　    　      書記官  陳清容
